臺灣高等法院民事判決
110年度上字第496號
上  訴  人  黃應昭

訴訟代理人  楊仲強律師

被 上訴 人  黃淑婷
訴訟代理人  李典穎律師
上列當事人間請求塗銷抵押權登記等事件，上訴人對於中華民國
109年12月30日臺灣桃園地方法院109年度訴更一字第3號第一審
判決提起上訴，本院於111年3月22日言詞辯論終結，判決如下：
    主      文
原判決關於㈠確認逾附表甲所示抵押權不存在，㈡命上訴人塗銷抵
押權逾附表甲所示部分，暨訴訟費用之裁判(除確定部分外)均廢
棄。
上開廢棄部分，被上訴人在第一審之訴駁回。
其餘上訴駁回。
第一審(除確定部分外)、第二審訴訟費用由被上訴人負擔五分之
四，餘由上訴人負擔。
    事實及理由
一、被上訴人主張：訴外人黃運宏前以所有坐落○○市○○區○○○段○
    ○○段000○000地號土地(下稱系爭土地)，為上訴人設定如附
    表一所示本金最高限額抵押權(下稱系爭抵押權)。嗣黃運宏
    於民國(下同)89年6月3日死亡，伊為其繼承人之一，於同年
    12月6日以繼承為原因登記取得系爭土地所有權應有部分1/5
    。因系爭抵押權之設定契約書係屬偽造，其設定應屬無效，
    且如附表二所示之本票亦係偽造，系爭抵押權所擔保之債權
    與系爭抵押權均不存在。退一步言，縱令黃運宏曾於87年12
    月7日向上訴人借款合計新臺幣(下同)495萬4000元，並約定
    於88年5月4日清償(下稱系爭借款債權)，而迄今仍未清償，
    惟系爭借款債權已於103年5月4日罹於15年之時效而消滅，
    上訴人雖曾於107年8月27日、110年1月25日執原法院107年6
    月12日准許拍賣抵押物裁定(下稱系爭拍賣抵押物裁定)，聲
    請對系爭土地強制執行，惟依序經原法院裁定駁回與經特別
    減價拍賣無人應買而視為撤回執行，應回復至未實施狀態，
    不能認於擔保債權時效完成後5年內(即108年5月4日)實行抵
    押權，系爭抵押權顯因除斥期間經過而消滅等語，依民法第
    767條第1項中段、第821條規定，求為命㈠確認附表一編號1
    所示抵押權所擔保之債權不存在，㈡確認附表一所示抵押權
    不存在，㈢上訴人應塗銷附表一所示抵押權登記(下稱起訴聲
    明，未繫屬本院部分，不予贅述)。
二、上訴人則辯以：系爭土地為被上訴人與其餘共有人分別共有
    ，被上訴人訴請確認系爭抵押權擔保之債權、系爭抵押權不
    存在，及請求塗銷系爭抵權，為固有必要共同訴訟，須與其
    他共有人一同起訴，當事人方屬適格，則被上訴人單獨提起
    本件訴訟，當事人為不適格。又黃運宏曾於87年12月7日向
    伊借款合計495萬4000元，並簽發如附表二所示之本票作為
    擔保，且伊曾於89年間向原法院聲請支付命令，請求黃運宏
    清償343萬8500元本息，經原法院於89年5月18日、8月9日依
    序核發89年度促字第16485號支付命令與確定證明書，則系
    爭抵押權所擔保之債權與系爭抵押權確屬存在，被上訴人訴
    請確認系爭抵押權所擔保之債權及系爭抵押權不存在，顯無
    理由。另伊曾於107年8月27日、110年1月125日，持原法院
    准予拍賣抵押權裁定聲請對系爭土地強制執行，雖原法院於
    108年7月8日裁定駁回其107年8月27日之強制執行聲請(下稱
    系爭駁回強制執行聲請裁定)，惟該裁定採為駁回依據之原
    法院107年度訴字第2093號判決及確定證明書，嗣後依序經
    廢棄與撤銷，系爭駁回強制執行聲請裁定顯不合法而不生效
    力，則伊已於系爭借款債權罹於時效消滅後5年內實行抵押
    權，系爭抵押權自未因除斥期間經過而消滅等語。
三、原審判決確認附表一編號1所示抵押權所擔保之債權、附表
    一所示抵押權不存在，及命上訴人塗銷附表一所示之抵押權
    ，駁回被上訴人其餘之訴(原審判決被上訴人敗訴部分未據
    其聲明不服，已告確定）。上訴人就其敗訴部分不服提起上
    訴，聲明：㈠原判決不利於上訴人部分廢棄。㈡上開廢棄部分
    ，被上訴人在第一審之訴駁回。被上訴人則答辯：上訴駁回
    。
四、兩造不爭執事項(見本院卷第89頁)：
  ㈠黃運宏依序於86年4月1日、87年12月8日，以系爭土地為上訴
    人設定如附表一編號1、2所示之抵押權，存續期間依序為86
    年3月31日起至同年9月30日止、87年12月7日起至88年5月4
    日止，有桃園市楊梅地政事務所107年9月5日楊地登字第107
    0011358號函所附系爭土地謄本、抵押權登記申請書、抵押
    權設定契約書可佐（見原審訴字卷第27至41頁）。
  ㈡上訴人曾於89年間向原法院聲請支付命令，請求黃運宏清償3
    43萬8500元本息，經原法院於89年5月18日核發89年度促字
    第16485號支付命令，並於同年8月9日核發上開支付命令於
    同年7月7日確定之確定證明書，有上開支付命令及確定證明
    書可憑（見原審訴更一卷第59至60頁）。
  ㈢上訴人曾於107年3月22日提出如附表二所示之本票，以黃運
    宏借款495萬4000元未清償為由，向原法院聲請拍賣系爭土
    地，經原法院於同年6月12日裁定准許(即系爭拍賣抵押物裁
    定，見原審訴字卷第125至126頁)，並於107年8月27日執系
    爭拍賣抵押物裁定聲請對系爭土地為強制執行，被上訴人則
    於同年11月21日具狀聲請停止強制執行，有系爭土地登記謄
    本、民事聲請拍賣抵押物狀、本票、抵押權設定契約書、民
    事停止執行聲請狀可稽(見原審訴字卷第7至12、14至17頁，
    原法院107年度聲字第246號卷)。
  ㈣黃運宏於89年6月3日死亡，系爭土地由配偶傅雪花、子女黃
    晨勳(原名黃文忠)、黃淑怡(原名黃淑君)、黃文良(下合稱
    傅雪花等4人，分稱其名)及被上訴人各按應有部分1/5之比
    例繼承，並於同年12月6日以繼承登記為原因，各取得系爭
    土地所有權應有部分1/5，有系爭土地登記謄本、戶籍謄本(
    除戶部分)可憑(見原審訴字卷第7至12、28至30頁，原審訴
    更一卷第107頁)。
五、本院判斷：
    被上訴人主張：黃運宏於系爭抵押權存續期間內並未向上訴
    人借款，系爭抵押權之設定契約書、附表二所示之本票均係
    偽造，系爭抵押權所擔保之債權與系爭抵押權均不存在。緃
    認黃運宏曾於87年12月7日向上訴人借款495萬4000元，約定
    清償期為88年5月4日，而迄今未清償，抵押權所擔保之債權
    與系爭抵押權存在，惟系爭借款債權之消滅時效應於103年5
    月4日屆滿，上訴人雖於107年8月27日、110年1月25日執系
    爭拍賣抵押物裁定聲請對系爭土地強制執行，惟依序經原法
    院裁定駁回與經特別減價拍賣無人應買而視為撤回執行，應
    回復至未執行狀態，不能認上訴人於系爭借款債權罹於時效
    消滅後5年(即108年5月4日)內實行抵押，則附表一所示抵押
    權已因除斥期間經過而消滅，爰依民法第767條第1項中段、
    第821條規定，請求判決如起訴聲明所示等語。惟為上訴人
    所否認，並以前詞置辯。經查：
  ㈠被上訴人請求確認附表一編號1所示抵押權擔保之債權、附表
    甲所示抵押權(即登記被上訴人所有系爭土地應有部分1/5之
    本金最高限額抵押權)不存在，及塗銷附表甲所示抵押權，
    當事人適格，其餘部分或欠缺確認利益或當事人不適格：
  ⒈被上訴人請求確認系爭抵押權擔保之債權不存在部分：按積
    極確認之訴，祇須主張權利之存在者對於否認其主張者提起
    ，當事人即為適格。否認之人有數人者，除有必須合一確定
    之情形外，無強令原告對於否認人全體提起確認之訴之法律
    上理由(最高法院60年台上字第4816號判決先例要旨參照)。
    經查，系爭土地原為黃運宏所有，黃運宏於89年6月3日死亡
    ，由傅雪花等4人及被上訴人於同年12月6日以繼承為原因，
    各登記取得系爭土地應有部分1/5(見兩造不爭執事項㈣)，被
    上訴人就傅雪花等4人所有系爭土地之應有部分，並無必須
    合一確定之情形，則被上訴人以否認系爭抵押權所擔保債權
    不存在之上訴人為被告，訴請確認該擔保債權不存在，揆諸
    前揭說明，當事人自屬適格。
  ⒉被上訴人請求確認系爭抵押權不存在部分：查被上訴人與傅
    雪花等4人均於89年12月6日因繼承登記取得系爭土地應有部
    分各1/5，則上訴人於系爭抵押權擔保之債權時效屆滿前，
    可能僅對部分共有人為請求而生中斷時效之效力，而未對其
    餘共有人為請求，致對其餘共有人之債權請求權罹於時效而
    消滅；於系爭抵押權擔保之債權罹於時效而消滅後5年內，
    亦可能僅對部分共有人實行抵押權，而未對其餘共有人實行
    抵押權，致對其餘共有人之抵押權因逾民法第880條規定之5
    年除斥期間而消滅。是被上訴人與傅雪花等4人所有系爭土
    地應有部分各1/5有無抵押權存在，無合一確定之必要，被
    上訴人訴請確認附表甲所示抵押權不存在，當事人適格。至
    於傅雪花等4人之系爭土地應有部分各1/5有無抵押權存在，
    對於被上訴人所有之系爭土地應有部分1/5不生影響，被上
    訴人以自己名義請求確認傅雪花等4人所有之系爭土地應有
    部分各1/5之抵押權不存在，並無任何法律地位之不安定狀
    態能以確定判決除去，欠缺確認利益，不應准許。
  ⒊被上訴人請求塗銷系爭抵押權部分：查被上訴人與傅雪花等4
    人就系爭抵押權之存否，並無合一確定之必要，傅雪花等4
    人之系爭土地應有部分各1/5有無抵押權存在，對被上訴人
    就系爭土地應有部分1/5之權利不生影響，業經本院認定如
    前，則被上訴人請求上訴人塗銷附表甲所示抵押權，當事人
    自屬適格。至於被上訴人請求上訴人塗銷傅雪花等4人之系
    爭抵押權，乃以自己名義請求上訴人塗銷設定於他人所有土
    地應有部分之抵押權，欠缺處分權能，當事人不適格，不應
    准許。
  ㈡附表一編號1所示抵押權擔保之債權不存在：
  ⒈按所謂最高限額抵押權，係指在抵押存續期間內，不限於借
    貸次數，得借得還，於最後決算時，在最高限額內有擔保效
    力而言。此種抵押權所擔保之債權，除訂約時已發生者外，
    即將來發生之債權在約定限額之範圍內，亦為抵押權效力所
    及。此與一般抵押權，為專就現存特定之債權為擔保者，有
    所不同(最高法院69年台上字第3776號判決要旨參照)。
  ⒉查上訴人於107年3月22日以黃運宏於87年12月7日向其借款合
    計495萬4000元未清償為由，向原法院對黃運宏全體繼承人
    聲請拍賣抵押物裁定(案列原法院107年度司拍字第162 號，
    見原法院訴字卷第14至15頁)，則上訴人主張黃運宏之借款
    期日並不在附表一編號1所示抵押權存續期間(自86年3月31
    日起至86年9月30日止)範圍內。而上訴人復未能舉證證明黃
    運宏在上開抵押權存續期間內有向其借款，是被上訴人訴請
    確認附表一編號1所示抵押權擔保之債權不存在，自屬有據
    ，應予准許。
  ㈢系爭借款債權業經原審判決認定存在，並因被上訴人未上訴
    而確定，被上訴人應受既判力之拘束，不得為相反之主張：
  ⒈按關於消極確認之訴，經確定判決，認法律關係成立予以駁
    回時，就該法律關係之成立即有既判力，被上訴人前對系爭
    債權提起確認不存在之訴，既受敗訴之判決且告確定，則上
    訴人於後案主張債權存在，請求如數履行，被上訴人即應受
    前案既判力之羈束，不容更為債權不存在之主張(最高法院5
    0年台上字第232號判決先例要旨參照)。
  ⒉查被上訴人於原審主張黃運宏未於87年12月7日向上訴人借款
    495萬4000元，附表一編號2所示抵押權之設定契約書、附表
    二所示之本票均係偽造等情，訴請確認系爭借款債權(即附
    表一編號2抵押權所擔保之債權)不存在。經原審以上訴人不
    能證明附表一編號2所示抵押權之設定契約書、附表二所示
    之本票係偽造，而上開本票金額合計為495萬4000元，與系
    爭借款債權金額相符，堪認黃運宏於87年12月7日向上訴人
    借款495萬4000元，並約定於88年5月4日清償，認定系爭借
    款債權存在，而為被上訴人此部分敗訴之判決。被上訴人對
    原審判決其敗訴部分並未提起上訴，已告確定，參酌前揭最
    高法院判決先例，即應受原審此部分確定判決既判力之羈束
    ，不容更為不同之主張。則被上訴人主張系爭借款債權不存
    在，上訴人不得行使系爭抵押權云云，顯不足採。
  ㈣上訴人聲請核發支付命令因未合法送達債務人，不生中斷時
    效之效力，系爭借款債權於103年5月4日罹於時效而消滅：
  ⒈按時效因聲請核發支付命令而中斷者，若撤回聲請，或受駁
    回之裁判，或支付命令失其效力時，視為不中斷。民法第13
    2條定有明文。次按發支付命令後，3個月內不能送達於債務
    人者，其命令失其效力。前項情形，法院誤發確定證明書者
    ，自確定證明書所載確定日期起5年內，經撤銷確定證明書
    時，法院應通知債權人。如債權人於通知送達後20日之不變
    期間起訴，視為自支付命令聲請時，已經起訴，其於通知送
    達前起訴者，亦同。民事訴訟法第515條第1項、第2項亦定
    有明文。
  ⒉經查，原法院係於89年5月18日對黃運宏核發89年度促字第16
    485號支付命令，並於同年8月9日核發系爭支付命令於同年7
    月7日確定之確定證明書(見兩造不爭執事項㈡)。觀諸上開支
    付命令所載，黃運宏係居住於桃園縣新屋鄉，應加計1日之
    就審期間，縱使採用寄存送達方式，最早應於89年6月6日送
    達予黃運宏。惟黃運宏已於同年月3日死亡，則原法院顯未
    於支付命令核發後3個月內送達予債務人，參酌民事訴訟法
    第515條第1項規定，該支付命令失其效力。又該支付命令既
    失其效力，則依民法第132條規定，上訴人聲請核發支付命
    令即不生中斷時效之效力。
  ⒊次查，系爭借款債權之清償期為88年5月4日，業經本院認定
    如前，因上訴人聲請核發支付命令不生中斷時效之效力，則
    上開債權於103年5月4日罹於15年之時效而消滅。
  ㈤上訴人於107年8月27日、110年1月25日執系爭拍賣抵押物裁
    定聲請對系爭土地強制執行，因依序遭原法院裁定駁回、視
    為撤回執行，而應回復至未實行狀態：
  ⒈按以抵押權擔保之債權，其請求權已因時效而消滅，如抵押
    權人於消滅時效完成後5年間不實行其抵押權者，其抵押權
    消滅，民法第880條定有明文。而民法第880條所規定之5年
    期間雖屬除斥期間，而無同法第136條規定之適用，惟抵押
    債權人聲請對設定抵押權之土地為強制執行，經法院執行處
    駁回其強制執行之聲請，或經特別減價拍賣而無人應買，依
    強制執行法第995條第1項規定視為撤回執行，即應回復至未
    執行之狀態，不能認係實行抵押權，法理至明(最高法院92
    年度台抗字第462號裁定為同一見解，可供參考)。
  ⒉查上訴人於107年8月27日持系爭拍賣抵押物裁定對系爭土地
    聲請強制執行，於108年7月8日經原法院執行處駁回其強制
    執行(下稱系爭駁回強制執行聲請裁定)等情，已據兩造所不
    爭執(見本院卷第113、120至121、123、125、129、211頁)
    ，堪予採信。揆諸前揭說明，上訴人雖曾於107年8月27日執
    系爭拍賣抵押物裁定聲請對系爭土地為強制執行，然其聲請
    既於108年7月8日經原法院裁定駁回，即應回復至未執行之
    狀態，不能據此認定上訴人已於系爭借款債權消滅時效屆滿
    後5年(即108年5月4日)內實行抵押權。
  ⒊上訴人雖抗辯系爭駁回強制執行聲請裁定係基於原法院107年
    度訴字第2093號錯誤判決，及原法院於108年6月22日核發之
    錯誤確定證明書(見原法院107年度訴字第2093號卷第93至97
    頁)，且上開判決與確定證明書已分別經廢棄與撤銷，系爭
    駁回強制執行聲請裁定自不生效力，其於107年8月27日執系
    爭拍賣抵押物裁定聲請強制執行，應認係於除斥期間內實行
    抵押權云云。惟與最高法院92年度台抗字第462號裁定意旨
    不符，委無足取。
  ⒋上訴人雖又抗辯最高法院106年度台上第1743判決認：民法第
    136條第2項所謂「其聲請被駁回時，視為不中斷」係指合法
    有效之裁判者而言，如未經執行法院合法有效之裁判駁回其
    聲請時，自不生「視為不中斷」之效果，則系爭駁回強制執
    行聲請裁定既有違誤，即難認係合法有效之裁定，其於107
    年8月27日執系爭拍賣抵押物裁定聲請強制執行，仍應認已
    實行抵押權效力云云。惟查，民法第880條規定之5年期間乃
    除斥期間，非消滅時效，自無上開最高法院就民法136條第2
    項規定所表示見解之適用。再查，原法院駁回上訴人107年8
    月27日聲請強制執行之裁定縱有違誤，仍屬合法有效，僅得
    循抗告程序加以救濟，不能遽認係非合法有效裁定而無效。
    則上訴人上開抗辯，顯不可採。
  ⒌上訴人雖另抗辯其於110年1月25日聲請對系爭土地為強制執
    行，距原法院108年8月7日駁回系爭強制執行聲請裁定，尚
    未滿5年，參酌本院高雄分院99年度上易字第187號判決意旨
    ，仍生中斷時效之效力云云。經查，上訴人主張其於110年1
    月25日聲請對系爭土地為強制執行乙節，雖據被上訴人所不
    爭執（見本院卷第113、129頁)，惟被上訴人抗辯上開強制
    執行程序，因經上訴人聲請減價拍賣仍無人應買，依強制執
    行法第95條第2項規定視為撤回執行，並塗銷系爭不動產之
    查封等情，亦據提出原法院執行處111年1月19日桃院增字第
    110年度司執字第8886號函為證(見本院卷第171頁)，復為上
    訴人所不爭執(見本院卷135至136、139至140、171至172頁)
    。揆諸前揭說明，自應回復至未執行之狀態，不能據此認定
    上訴人已於系爭借款債權消滅時效屆滿後5年(即108年5月4
    日)內實行抵押權。至上訴人援引其他法院判決，並無拘束
    本院之效力，附此敘明。
  ㈥綜上所述，黃運宏未於附表一編號1所示抵押權存續期間向上
    訴人借款，被上訴人訴請確認上開抵押權所擔保之債權不存
    在，為有理由。又系爭借款債權業經原審判決認定存在且確
    定，自生羈束兩造之既判力，被上訴人不得更為相反之主張
    。而上訴人雖曾於107年8月27日、110年1月25日實行抵押權
    ，惟依序經原法院駁回、經特別減價拍賣無人應買而視為撤
    回執行，均應回復至未行使狀態，上訴人如附表甲所示抵押
    權，自因逾民法第880條規定之5年除斥期間不實行而消滅。
    則被上訴人訴請確認附表甲所示抵押權不存在，並依民法第
    767條第1項中段規定請求塗銷，亦有理由。逾此之請求，或
    欠缺確認利益或當事人不適格，均屬無據。
六、從而，被上訴人請求確認附表一編號1所示本金最高限額抵
    押權擔保之債權、附表甲所示抵押權不存在，及依民法第76
    7條第1項中段規定，請求塗銷附表甲所示抵押權，為有理由
    ，應予准許，逾此之請求，為無理由，應予駁回。原審就上
    開不應准許(即確認傅雪花等4人之抵押權不存在，及請求上
    訴人塗銷該部分抵押權)，為上訴人敗訴之判決，自有未洽
    ，上訴意旨指摘原判決此部分不當，求予廢棄改判，為有理
    由，爰由本院予以廢棄改判如主文第2項所示。至於上開應
    准許部分，原審為上訴人敗訴之判決，並無不合。上訴人仍
    執陳詞，指摘原判決此部分不當，求予廢棄改判，為無理由
    ，應駁回其上訴。
七、本件事證已臻明確，兩造其餘之攻擊或防禦方法及所用之證
    據，經本院斟酌後，認為均不足以影響本判決之結果，爰不
    逐一論列，併此敘明。
八、據上論結，本件上訴為一部有理由、一部無理由，依民事訴
    訟法第450條、第449條第1項、第79條，判決如主文。
 
中　　華　　民　　國　　111 　年　　4 　　月　　19　　日
                  民事第十庭   
                      審判長法  官  黃嘉烈
                            法  官  高明德
                            法  官  何君豪
正本係照原本作成。
如不服本判決，應於收受送達後20日內向本院提出上訴書狀，其
未表明上訴理由者，應於提出上訴後20日內向本院補提理由書狀
（均須按他造當事人之人數附繕本）上訴時應提出委任律師或具
有律師資格之人之委任狀；委任有律師資格者，另應附具律師資
格證書及釋明委任人與受任人有民事訴訟法第466 條之1第1項但
書或第2項所定關係之釋明文書影本。如委任律師提起上訴者，
應一併繳納上訴審裁判費。
中　　華　　民　　國　　111 　年　　4 　　月　　20　　日

  　　　　　　　　　　　　　書記官  陳奕伃
  　　　　　　　　　　　　　
  　　　　　　　　　　　　　
 
 
 　　　　　　　　　　　　　
                            
附表一：
編號 01 02 登記日期 86年4月1日 87年12月8日 字號 ○○字第0000號 ○○字第00000號 權利種類 抵押權 抵押權 登記原因 設定 設定 共同擔保地號 ○○區○○○段○○小段000地號、000地號 ○○區○○○段○○小段000地號、000地號 債權額比例 全部***1 分之1 *** 全部***1 分之1 *** 權利人 黃應昭 黃應昭 設定義務人 黃運宏 黃運宏 擔保債權總金額 本金最高限額新臺幣150萬元 本金最高限額新臺幣250萬元 存續期間 86年3月31日至86年9月30日 87年12月7日至88年5月4日 清償日期 86年9月30日 88年5月4日 利息 依照契約約定 無 遲延利息 依照契約約定 依照契約約定 違約金 依照契約約定 依照契約約定 債務人及債務額比例 黃運宏 黃運宏 權利標的 所有權 所有權 設定權利範圍 全部***1 分之1 *** 全部***1 分之1 *** 其他登記事項 （空白） （空白） 

附表二：
編號 發票人 發票日 （民國） 到期日 （民國） 金 額 （新臺幣） 本票號碼 備  註 1. 黃運宏 87年12月7日 88年5月4 日 3,438,500元 000000 免除作成拒絕證書 2. 黃運宏 87年12月7日 88年5月4 日 1,515,500元 000000 免除作成拒絕證書